最高法院刑事判決　　　　　　一○○年度台上字第二四四三號
上　訴　人　謝大成
上列上訴人因違反槍砲彈藥刀械管制條例案件，不服台灣高等法
院台中分院中華民國九十八年十二月二十九日第二審判決（九十
八年度上訴字第一八五四號，起訴案號：台灣彰化地方法院檢察
署九十七年度偵字第一０五七九號），提起上訴，本院判決如下
：
    主  文
上訴駁回。
    理  由
按刑事訴訟法第三百七十七條規定，上訴於第三審法院，非以判
決違背法令為理由，不得為之。是提起第三審上訴，應以原判決
違背法令為理由，係屬法定要件。如果上訴理由書狀並未依據卷
內訴訟資料，具體指摘原判決不適用何種法則或如何適用不當，
或所指摘原判決違法情事，顯與法律規定得為第三審上訴理由之
違法情形，不相適合時，均應認其上訴為違背法律上之程式，予
以駁回。本件原判決綜合全部卷證資料，認上訴人謝大成有其事
實欄所載犯行，已詳所憑之證據與認定之理由。就上訴人否認
犯罪，辯稱：該槍枝、子彈非伊所持有，係李水秋與「隨緣小吃
部」服務人員發生爭執，乃取出該槍枝射擊，伊上前勸阻李水秋
，致旁人誤會係伊開槍云云，認並無足取，於理由內予以指駁、
說明甚詳。因而撤銷第一審之科刑判決，改判仍論處上訴人未經
許可，持有可發射子彈具有殺傷力之槍枝罪刑。從形式上觀察，
並無足以影響判決結果之違法情形存在。上訴意旨略稱：(一)、原
判決以李健龍於偵查中業經具結，而認其於偵查中所為之陳述有
證據能力。然李健龍於偵查中陳述關於本件（即「隨緣小吃部」
槍擊部分）之情節時，檢察官尚未履行具結之程序及命李健龍具
結，嗣命李健龍具結後所為之陳述，均與本件無關（即陳述關於
「馬場大亨」、「金大都」槍擊部分）。原判決認定李健龍於偵
訊中關於本件情節之陳述，業經具結，容有誤會，其引用李健龍
之偵訊筆錄作為本件有罪判決之證據，顯已違背證據法則。(二)、
依證人林孟蒨於第一審所證，可見在接近開槍位置之室內石綿材
質天花板上遺有五、六個「彈孔」，然在石綿天花板上之鐵皮屋
頂卻僅發現有二個「疑似彈孔」，則其餘三、四個彈孔何以未在
鐵皮屋頂或其他地方留下痕跡；另證人即參與現場勘查之警員詹
士林於第一審時亦證稱：現場僅發現三處可疑彈孔外，並無其他
任何槍擊所造成之痕跡等語，且彰化縣警察局勘驗現場結果，亦
明確載明：「依李嫌（即李健龍）所述謝嫌（即上訴人）當時曾
朝天花板開槍之情事，惟天花板均已更新，經鑑識人員掀開天花
板逐一檢視，亦未發現穿透之彈孔痕。」等語。足見浪形烤漆屋
頂上所發現之「疑似彈孔」，並非案發當時射擊所造成無訛，否
則該槍擊既能穿過石綿材質之天花板，定會在石綿天花板上方等
處（包含烤漆浪板屋頂）留下槍擊痕跡，本案豈可能在石綿天花
板上留有五、六個「疑似彈孔」，而浪形烤漆屋頂卻僅有二個孔
洞之理。扣案烤漆浪板上之「疑似彈孔」既非案發當時槍擊所造
成，則本件依烤漆浪板所留「疑似彈孔」而為關於殺傷力之鑑定
，即不足為有罪判決之證據資料。又依鑑定人翁照祺於原審之證
詞，可知所謂槍擊之「方向」，可能會因槍枝後座力往上、槍枝
抖動及證人心裡畏懼而下意識眼睛瞇一下等因素，造成目擊證人
所描述槍擊之方向與實際方向有所不符；且依翁照祺於原審之證
詞，亦可知渠等係依李健龍所述之射擊「方向」依序尋找有無彈
孔。既然證人所描述之射擊方向與實際方向有可能不相符合，則
警方依證人所陳述之射擊方向，而為之鑑定意見及勘察報告書尚
有可疑，原判決引用作為本案之證據，即有證據上理由之矛盾。
再者，觀之翁照祺於原審之證詞，可知所謂「彈道重建」必須要
有「點對點」才可以拉直線，然本件警方並未依照如此為之，亦
據翁照祺結證甚明；另據林孟蒨於第一審時所繪製之案發現場圖
，上訴人當時係位於包廂內靠近門口之長沙發中間，而發現彈孔
處係位於面對廁所左邊牆壁之連續三塊天花板，依上訴人所在及
天花板彈孔之位置，拉一直線，向前延伸，亦不可能在該屋頂上
二處及屋後冷氣機上方一處留下「疑似彈孔」。從而現場所留下
之該三處「疑似彈孔」，並非案發當時所造成無疑。原判決對上
開疑點未予釐清，遽為上訴人有罪之判決，亦有理由不備之違法
。(三)、原判決雖引用林孟蒨之證詞，稱：包廂被擊破之天花板
，其中一塊有插破輕鋼架云云。然林孟蒨既稱其並未更換插破之
輕鋼架等語，則該輕鋼架亦應留置在現場，惟警方履勘現場時，
掀開天花板逐一檢查，並未發現有任何槍擊所造成之痕跡，顯然
林孟蒨上開所證是否實在，亦有可疑。原判決未予釐清究明之前
，遽採為上訴人論罪之證據，難謂與證據法則相符。又依詹士林
所提出附卷之「槍擊現場重建」一文，可知在鑑定現場所留「疑
似彈孔」是否確實為彈孔，主要係採「呈色試驗」或「SEM／EDS
進行無機射擊殘跡之檢測」等化學測試，而該所謂「終端彈道破
壞特徵」僅是屬於「佐證」性質，並非絕對，況卷附陳俊傑警務
員所呈書狀中亦建議本件加作「呈色試驗」等語，亦可為上開論
述之證明。然本件鑑定人僅依外觀形狀即遽為「彈孔」之認定，
似嫌速斷，難以採信。況原審於提示扣案烤漆浪板時，於系爭「
疑似彈孔」附近，亦存有一直徑較小之孔洞，而該孔洞亦有外翻
、施力平均之情形，外觀形狀類似或相同於該「疑似彈孔」（原
判決認為係螺絲孔），由此亦可證明單以外觀形狀即判定孔洞是
否為「彈孔」，實有不足。本件扣案烤漆浪板上之孔洞是否為「
彈孔」，必須經過「呈色試驗」或「SEM／EDS進行無機射擊殘跡
之檢測」等化學測試方能確定。原判決未予採信，並未說明理由
，亦有理由欠備之疏誤等語。惟查：(一)、證據之取捨、證據證明
力之判斷，以及事實有無之認定，屬事實審法院之職權，苟其取
捨判斷與認定，並不違背論理法則及經驗法則，即不容任意指為
違法，而執為適法之第三審上訴理由。原判決依憑上訴人坦承案
發當時確有與友人李健龍等人，在林孟蒨經營之「隨緣小吃部」
包廂內飲酒作樂，李水秋並有攜帶改造槍枝，且當時有人持該槍
枝朝向包廂內天花板射擊等之供詞，證人林孟蒨於偵查、第一審
與原審之證詞，證人詹士林、鑑定人翁照祺於原審之證詞，證人
王瑞達（原名王傳文）於警詢之證詞，以及卷附勘察採證同意書
、扣押筆錄、扣押物品收據、扣押物品清單、現場勘察報告、採
證照片、內政部警政署刑事警察局民國九十八年三月二十三日刑
鑑字第０九八００二五六五九號函暨所附照片、彰化縣警察局和
美分局指認犯罪嫌疑人紀錄表等證據資料，予以綜合判斷，認定
上訴人確有未經許可，持有可發射子彈具有殺傷力槍枝之犯行等
情，已明本於調查所得心證，分別定其取捨而為事實判斷之理
由，並就上訴人持以開槍之槍枝、子彈，何以具有殺傷力；林孟
蒨、王瑞達就當時上訴人開槍射擊次數及子彈幾發之陳述，雖有
謂五、六槍、或謂天花板有二處彈孔等不相吻合之處，亦不影響
上訴人確有持槍射擊之認定等由，亦已依據卷證資料詳加說明。
所為論斷，核無違背客觀存在之經驗法則與論理法則，自屬原審
採證認事之適法職權行使，不容任意指摘為違法。又本件依現場
遺留孔洞背面呈瓣狀破壞的情狀，可以很直接、確定是槍擊的彈
孔所造成的，另依據李健龍所述之槍擊方向，利用電腦模擬當時
開槍之情形，而做彈道重建之方式以研判行進之路線，才找到彈
孔，本件是綜合李健龍、林孟蒨之陳述及上開資料綜合研判，確
認現場上開孔洞確係彈孔等情，業據鑑定人翁照祺於原審時證述
在卷。查翁照祺曾參與內政部警政署刑事警察局「彈道重建研習
」、「模擬槍鑑定講習」，歷任彰化縣警察局刑警隊鑑識組巡官
、鑑識組組員、鑑識課警務員，個人參與相關重大槍擊案件之勘
察有二十三件等情，有卷附其履歷資料、參加證明及結業證書可
按。其確認現場所遺留之孔洞即係本件槍擊所造成等情，係依其
特殊專業智能，就孔洞背面所呈現之瓣狀破壞情形，李健龍所描
述之槍擊方向，進行電腦模擬彈道分析及林孟蒨之陳述，綜合判
斷之結果，並於原審時輔以投影機說明其鑑定經過，核其鑑定之
經過及認定之依據，已符合專業鑑定之要求。原判決以其鑑定結
果為論罪之基礎，並無採證違法或理由不備之情形。而本件因為
天花板已換掉，找不到子彈射入口，所以沒有辦法做鉛、銅試劑
等化學重建，亦據詹士林、翁照祺於原審時結證在卷。另彈道重
建方面，一般有化學重建、物理重建、試射重建、數學重建等方
式，本案係以物理重建之方式為之等節，亦據詹士林於原審時證
述在卷。本件雖因客觀因素致無法做鉛、銅試劑等之化學重建，
然物理重建既屬彈道重建方法之一，翁照祺以物理重建之方式為
鑑定之方法，自屬有據，自無上訴意旨所指摘理由不備之違法情
形。(二)、依第一審審判筆錄所載：「林孟蒨當庭畫出位置圖並簽
名記明日期。審判長諭知請林孟蒨補充畫出位置圖上當天在場之
人（林孟蒨補充畫出在場之人，圖上畫圈圈的人是代表包廂的人
）」等語。足見林孟蒨於第一審所繪製者，乃上訴人及其友人等
人在包廂中所站之位置，而非上訴人開槍之方向。上訴意旨以林
孟蒨於第一審所繪製之位置圖，指摘原判決認定現場所遺留之孔
洞，即係上訴人槍擊所造成，而有理由不備之違法情形云云，顯
非依據卷內資料所指摘之合法上訴第三審之理由。又「隨緣小吃
部」之包廂天花板縱有因上訴人槍擊，致擊破之天花板，其中一
塊插破輕鋼架等情。然此係天花板遭擊中後插破輕鋼架，而非子
彈直接擦過輕鋼架之痕跡，核與警方勘察報告所載掀開天花板逐
一檢查，並未發現有任何槍擊所造成之痕跡等情，並不違背。上
訴意旨任意擷取林孟蒨所證，漫指原判決採證違背證據法則云云
，亦屬無據。(三)、證人依法應經具結而未具結，其證言不得作為
證據，刑事訴訟法第一百五十八條第三項定有明文。依卷附李健
龍之偵查筆錄所載，李健龍陳述關於「隨緣小吃部」槍擊部分之
情節時，雖有上訴意旨所指摘未經具結之情形。原判決認李健龍
於偵查中關於本件之陳述有證據能力而採為上訴人論罪之依據，
雖有微疵，然除去此部分，依原判決所援引之上開證據，仍應為
同一事實之認定，而於判決本旨不生影響。上訴意旨執此無關枝
節指摘原判決違法，亦非適法上訴第三審之理由。(四)、至於其他
上訴意旨，均係就原審已調查及依憑卷證資料所為採證認事職權
之合法行使，以及原判決已論列說明之事項，依憑己見，任意指
為違法，並重為事實之爭執，否認犯罪，殊與法律規定得為第三
審上訴理由之違法情形不相適合。衡以前開說明，其上訴為違背
法律上之程式，應予駁回。又上訴人所犯與其具有想像競合犯之
刑法第三百零五條之恐嚇罪部分，核係屬刑事訴訟法第三百七十
六條第一款所列之案件，既經第二審判決，不得上訴於第三審法
院。本件未經許可持有可發射子彈具有殺傷力之槍枝罪部分，其
上訴既不合法，無從為實體判決，輕罪之恐嚇罪部分，自亦無從
適用審判不可分之法理，併予審究，亦應從程序上予以駁回。
據上論結，應依刑事訴訟法第三百九十五條前段，判決如主文。
中    華    民    國  一○○  年    五    月   十二   日
                      最高法院刑事第十一庭
                          審判長法官  賴  忠  星  
                                法官  呂  丹  玉  
                                法官  吳      燦  
                                法官  蔡  名  曜  
                                法官  葉  麗  霞  
本件正本證明與原本無異
                                      書  記  官  
中    華    民    國  一○○  年    五    月   十八   日
                                                      V